臺灣臺北地方法院民事判決　九十年度勞訴字第二八號
　　原　　　告　甲○○
　　被　　　告　台新國際商業銀行股份有限公司
　　法定代理人　高志尚
右當事人間請求確認僱傭關係存在等事件，本院判決如左：
    主    文
確認兩造間僱傭契約法律關係存在。
被告應給付原告如附表一第一項「薪水」、「伙食津貼」欄所示之金額及利息。
原告其餘之訴駁回。
訴訟費用由被告負擔五分之四；餘由原告負擔。
本判決第二項部分，於原告以新台幣伍拾貳萬參仟元供擔保後，得假執行；但被告如
於假執行程序實施前，以新台幣壹佰伍拾陸萬柒仟元供擔保後，得免為假執行。
原告其餘假執行之聲請均駁回。
    事    實
甲、原告方面：
一、聲明：
（一）確認兩造間僱傭契約法律關係存在。
（二）被告應給付原告如附表一所示之金額及利息。
（三）被告應登載如附件道歉聲明於聯合報、中國時報國內全國版第一版報頭下方一
      單位一日。
（四）右開第二項聲明，願供現金或同面額之銀行定期存單為擔保，宣告假執行。
二、陳述：
（一）原告自民國八十七年九月十六日起受僱於與被告合併前之大安商業銀行股份有
      限公司 (以下簡稱大安銀行)人事單位人力資源處人力發展科高級襄理，八十
      八年五月一日復調派祕書處總務科擔任高級襄理。八十九年四月八日原告所屬
      謝富全，因遭匿名檢舉與承包大安銀行之廠商有不當資金往來，而記大過兩次
      並免職。同年月十日，被告先以原告督導不周改調祕書處祕書科，且八十八年
      考核由甲等改列為丙等。同年七月十日大安銀行稽核處函請原告書面說明貸與
      謝富全金錢三萬元之情形，原告乃於次日檢附說明書，並附謝富全出具之借款
      証明及原告存摺影本回覆，八十九年七月十七日人力資源處復函請原告於次 (
      十八)日在大安銀行人事評議委員會上親自說明，會後經告知，將以督導謝富
      全不周及與謝富全資金往來交代不清為由，處以兩大過並免職，原告於八十九
      年七月二十四日接獲大安銀行免職通知，並於當日生效。原告於大安銀行發布
      免職通知前之八十九年七月十八日，依勞資爭議處理法之規定，向台北市政府
      勞工局申請調解，並副知行政院勞工委員會及大安銀行。大安銀行違法終止系
      爭僱傭契約，原告迄今未辦理離職手續，原告仍為大安銀行之員工，被告既承
      受大安銀行之權利義務關係，則兩造間仍有僱傭契約存在，然被告對此則為否
      認，原告有即受確認兩造僱傭契約存在之利益。原告與大安銀行間均有僱傭契
      約存在，而此契約關係嗣後為被告銀行所承受，爰依系爭僱傭契約訴請被告給
      付自八十九年八月一日起至本件言詞辦論終結日止之薪資。被告仍應給付原告
      如附表一第一、二項所示之金額。大安銀行以原告違法失職為由施以懲誡終止
      僱傭契約，並發布各單位，對金融人員最在意重視之名譽、信用已造成損害，
      原告雖非財產上之損害，依民法第十八條、第十九條及第一百九十五條第一項
      規定，仍得訴請被告給付如附表一第三項相當金額，被告並應登載如附件道歉
      聲明於聯合報、中國時報國內全國版第一版報頭下方一單位一日。
（二）原告於八十八年十二月七日上午為應家用之需，在土地銀行永和分行以台灣銀
      行金融卡分兩次提領現金新台幣（下同）三萬六千元，當日下班時，所屬謝富
      全告稱：「因欲購買物品未帶金融卡，且該商家不收信用卡，商借三萬元。」
      基於同事情誼，且事屬急需，便予轉借，翌 (八)日上班後，謝富全即簽發付
      款人大安銀行、面額三萬元之支票乙紙返還，原告則於同年月十六日提示兌領
      ，以備家用。大安銀行稽核處於八十九年六月中旬告知原告提供八十八年十二
      月份與謝富全資金往來經過情形，由於事過半年之久，原告當時僅就大安銀行
      及台灣銀行敦北分行存摺中之謝富全還款支票記錄及存摺存提記錄，予以推算
      大約借款之時間點，因八十八年十二月七日及八十八年十二月十三日原告之台
      灣銀行金融卡均有提領現金記錄，加之謝富全還款支票係於八十八年十二月十
      六日提領，故初步認為係於八十八年十二月十三日借款與謝富全。上開借款事
      實已經謝富全於八十九年八月十五日及二十九日分別在台北市政府勞工局勞資
      爭議會議中陳述綦詳。
（三）大安銀行之工作規則，固於八十七年六月九日依勞動基準法第七十條報請主管
      機關台北市政府核備，惟未依法「公開揭示」，依勞動基準法第七十一條規定
      該工作規則無效。大安銀行係屬金融業，自八十七年五月一日始有勞動基準法
      之適用，然大安銀行交付之人事福利手冊均係在八十二年一月一日至八十六年
      七月一日間所訂，顯然工作規則並未節錄在該人事福利手冊。況台北市政府勞
      工局第二次調解中，資方 ( 大安銀行)所指定之調解委員黃景垣於會中指稱：
      「八十九年八月將本行工作規則登錄於行方內部網站中供同仁參閱 (是項於網
      站登錄作業係於原告離職以後辦理)。」足証該工作規則依法為無效。
（四）被告所提者均係超過二萬元之採購案，原告無權核准，各項案件除原告及以上
      長官副處長核閱外，復經協理批可，如謝富全未按規定比價議價，原告以上之
      長官何以會核批，且未對電話議價有所糾正或微詞，稽核處於稽核時，亦並未
      提出缺失之指正。有關附表二第二項「復興分行不鏽鋼固定窗改修工程」，係
      因八十八年九月二十一日地震造成玻璃龜裂，迄同年十二月十六日裂縫擴大，
      復興分行乃呈報請修，謝富全基於分行安全及時間緊迫乃排定同年十二月三十
      、三十一日及八十九年一月一日分行例假日不對外作業之三天時間儘速施工，
      故而分別與鉅怡工程企業有限公司（以下簡稱鉅怡公司）、谷基公司、富瀚工
      程設計有限公司（以下簡稱富翰公司）先行議價再行比價後，經簽請長官批核
      後由價格最低之富瀚公司承作，謝富全係依採購規則第十二條二比價 (四)：
      「採購案金額在五十萬元以下者，得免在招標方式。」之規定。附表二第七項
      「東高雄分行電話線路工程」，係由東高雄分行將三家廠商估價單附送呈報總
      行請購後，依採購規則第十二條二比價 (四)規定逕予比價，至於未承作廠商
      三灃通訊公司與高晟通訊公司之估價單，之所以與東高雄分行電話線路工程之
      估價單相同，乃係需求單位雖有不同，但施工之規格與內容雷同所致。高雄企
      金分行修繕案中，承包商中新設計工程有限公司（以下簡稱中新公司）提現二
      十五萬元、二十四分鐘後謝富全帳戶存入二十五萬元，純屬巧合。遠方通訊科
      技有限公司（以下簡稱遠方公司）八十九年九月一日函，係因遠方公司長期承
      作大安銀行工程應大安銀行要求所製作，該函件說明欄所列一至四項均非原告
      任職總務高級襄理期間，被告提出遠方公司簽發、面額三萬五千元之支票，係
      為遠方公司負責人陳建雄與謝富全之資金往來，並無證據可證係工程回扣。退
      步言之，縱使謝富全違法，依大安公司工作規則第四十一條第十二款規定，僅
      能記原告大過乙次，大安銀行竟將原告免職，亦與工作規則不符。又大安銀行
      既於八十九年三月份查核：「謝員違法失職，發現邊員與謝員有乙筆資金來往
      」，卻至八十九年七月二十四日方終止系爭僱傭契約，已逾勞動基準法第十二
      條第二項規定之三十日期間。
三、證據：提出原告考績表、大安銀行八十八年四月十三日調派令、原告臺灣銀行存
    摺、大安銀行八十九年四月十四日八九大安人字第三七七號懲處令、大安銀行八
    十九年四月十四日調派令、大安銀行八十九年四月八日調派令、大安銀行銀行稽
    核處八十九年七月十日函、原告八十九年七月十一日報告、謝富全報告、大安銀
    行八十九年七月二十四日懲處令、大安銀行八十九年七月二十四日免職令、原告
    勞工保險投保資料表、原告調解申請書、台北市政府勞資爭議調解委員會八十九
    年八月十五日、八十九年八月二十九日會議記錄、大安銀行營繕工程及財物採購
    規則工作規則各乙份及台北市政府勞資調解委員會開會通知單二份，並聲請訊問
    謝富全及陳建雄。
乙、被告方面：
一、聲明：
（一）原告之訴及假執行之聲請均駁回。
（二）如受不利判決，願供擔保請准宣告免為假執行。
二、陳述：
（一）大安銀行總務業務流程及作業手冊第一章「工作說明書」第二項第３．３款規
      定：「辦理議價之重點在於市場價格之調查，以市場成交之單價為議價標準。
      辦理議價之主持階層如下：廠商報價金額未滿二○○萬元者，由總務科主管主
      持。」依此規定，身為總務科主管之原告負有主持議價之責。惟原告卻故意連
      續違反規定，放任屬下謝富全逕以口頭或電話與廠商議價，爾後直接發包施作
      ，完全未依議價程序辦理達十二次之多。遠方公司陳建雄於九十一年一月二十
      一日開庭亦證稱謝富全逕以口頭或電話與廠商議價與收取不當回扣。原告所述
      採購得由具專業知識之承辦人員自行以比價方式辦理乙節，除無明文規定外，
      且觀諸上開工程估價單所列工程均記載由謝富全以「電話議價」或「議價」方
      式與廠商「議價」為之，可見「議價」與「比價」無關。高雄企金分行修繕案
      中，大安銀行支付工程款之次日，承包商中新公司即提領二十五萬元，二十四
      分鐘後，謝富全帳戶即有同額金額現金存入，另遠方公司亦曾多次發函大安銀
      行，告知謝富全多次要求廠商須給付回饋金才予以發包施作。東高雄分行電信
      工程案中，遠方公司曾開立三萬五千元支票存入謝富全帳戶，此已傷及被告信
      用、財產權益、企業形象、大眾信賴、股東及客戶權益，此由陳建雄所供述：
      「但要把一部分利潤分給謝富全先生，就不願意再承攬被告的公司。大安有慣
      例要配合利潤給承辦人，所以別人就不太想作，：：：。」即為可知。再者，
      大安銀行查核過程中發現原告行存帳戶八十八年十二月十六日存入一筆謝富全
      簽發之支票，金額為三萬元，對是項資金緣由原告初告稱因八十八年十二月十
      三日以提款機領二筆共三萬元借貸謝富全，由謝富全簽發支票乙紙返還。惟該
      三萬元支票之發票日為八十八年十二月八日，而原告所稱借貸日為八十八年十
      二月十三日，顯有償還日期早於借貸日期之不合理情形，雖嗣後原告又改稱借
      貸日期為八十八年十二月七日，但仍存有諸多不合常理之處。如原告所稱借貸
      當時，謝富全存款帳戶尚有一百餘萬元餘額，且謝富全在大安銀行儲蓄部及汐
      止分行另有支存帳戶，而原告設在大安銀行帳戶僅有存款數千元；原告於八十
      八年十二月七日並無差假記錄，所稱上班時間得自民生東路跑至永和領款亦違
      背常理，此足以說明何以原告長期放任謝富全違反採購程序。
（二）大安銀行之工作規則業經主管機關依法核備在案，大安銀行並於工作場所公告
      ，並已製發與原告。大安銀行因公司組織龐大，員工眾多，是就員工之獎懲設
      有申訴制度及人事評議委員會，任何涉及應否懲處事由者，均交付人事評議委
      員會調查，討論，並通知違紀之員工到場說明後作成決議。大安銀行稽核處雖
      於八十九年三月間發現謝富全違法失職，陸續於八十九年七月十日發現原告與
      謝富全有資金往來，經稽核處調查後將事證提付人事評議委員會審議，人事評
      議委員會於八十九年七月十八日召開時，原告亦出席說明，當日下午五時許由
      人事主管以口頭告知原告決議內容。八十九年七月二十二日及七月二十三日適
      逢星期六及星期日，故大安銀行於八十九年七月二十四日原告上班後即以書面
      通知原告，記大過兩次，依勞動基準法第十二條第四款規定終止系爭僱傭契約
      。大安銀行決議解僱原告後方知原告向台北市政府勞工局申請調解，本件無勞
      資爭議處理法第七條之適用。
（三）系爭僱傭契約既經大安銀行終止，原告自八十九年七月二十五日起未曾至公司
      上班，未提出任何勞務，更未要求復職工作，原告既未服勞務，其請求被告給
      付每月工資，即無理由。原告請求被告給付伙食津貼，該「伙食津貼」係大安
      銀行對「實際」上班者所發給之福利一天一百元，相當於誤餐費，其給付僅具
      有勉勵、恩惠性質之給與，並非勞工之工作給付對價，依營利事業所得稅查核
      準則第八十八條規定：「職工每人每月伙食費，包括加班誤餐費，最高以新台
      幣壹仟捌佰元為限，免視為員工之薪資所得。」原告請求被告給付持股信託獎
      勵金部分，該「持股信託獎勵金」係大安銀行對於加入大安銀行員工持股委員
      會每月提撥部分薪資形成信託資金，對已取得大安銀行股票之在職員工所發給
      之投資獎勵（大安商業銀行員工持股信託規則第五條、第六條規定參照），與
      原告勞務之給付無對價關係，大安銀行員工持股信託規則第五條亦明定，獎勵
      金非工作所得，且本件原告因遭解僱，其持有之信託財產計五萬八千五百元之
      信託本金已自信託基金抽離，原告已非信託基金之會員。原告請求被告給付職
      務及加班津貼部分，此職務及加班津貼係大安銀行為激勵實際執行職務且加班
      員工所發給之福利，並非工資，非經常性給與，原告自解僱後既未工作，復未
      加班，應無權請求。「三節工作獎金及年度績效獎金」，非雇主必須給與勞工
      之經常性報酬，僅係雇主之恩給行為，原告亦無權請求給付該項獎金。況且，
      原告因怠忽議價職責及疏於監督部屬，導致部屬違法失職，已構成債務不履行
      ，本已不得請求報酬，更遑論請求工作獎金及年度績效獎金。
（四）原告因違反勞動契約工作規則等重大失職行為而經大安銀行終止兩造勞動關係
      ，原告本身具可歸責性，被大安銀行對原告並無任何不法侵害行為。大安銀行
      雖曾將原告怠服勞務疏於監督下屬依過去慣例函知公司內部單位，然此目的在
      警愓主管同仁不可有類似違犯工作規則行止。大安銀行並未將原告之免職處分
      通令各單位，此項公司法人內部人事之獎懲處置，不涉及人格之社會評價，此
      亦屬企業管理人事之業務範疇，原告違反工作規則之行為，自應受被告之糾正
      及懲處。原告以大安銀行侵害其名譽權為據，本於侵權行為法律關係請求被告
      給付如附表一第三項之金額，並在中國時報、聯合報登載如附件所示之道歉啟
      事，均非正當，且有濫用權利之嫌。
（五）大安銀行已被台新國際商業銀行股份有限公司（以下稱「台新銀行」）即被告
      銀行併購，大安銀行之法人格已不復存在，基於勞務契約屬人性之不可轉讓性
      、不可代替性性質，原告訴請確認兩造間僱傭契約存在，即無理由。台新銀行
      對於大安銀行之員工如擬聘用，均另通知與協議訂立聘僱契約，過去大安銀行
      員工並非當然即為被告銀行員工。本件原告既非大安銀行之員工，又非被告銀
      行欲聘用之員工，亦未與被告銀行協議訂立聘僱契約、完成報到手續、簽訂服
      務規約，其與被告銀行當無僱傭契約存在，原告訴請被告給付工資亦無理由。
三、證據：提出大安銀行總務業務流程及作業手冊之工作說明書、八十九年十一月二
    日大安銀行行政管理部簽呈、八十九年三月三十一日大安銀行稽核處函件、謝富
    全開立與原告三萬元支票、八十九年七月十四日大安銀行稽核處函件、台北市政
    府八十七年六月九日函件、大安銀行八十七年六月二十四日函件、大安銀行員工
    持股信託規則、大安銀行八十八年八月至十二月採購明細、八十九年一月十五日
    取款憑條、存入憑條、遠方公司函件、八十九年二月十九日支票、謝富全簽名批
    註議價之大安銀行八十八年八月至十二月十二項如附表二所示採購工程廠商報價
    單、經濟部中華民國九十一年二月二十九日經授商字第０九一０一０六０四六０
    號函、台新銀行公司變更登記抄錄本、台新銀行任職通知書、台新銀行員工服務
    規約各乙份，並聲請訊問高明坤及函查祥綺實業有限公司（以下簡稱祥綺公司）
    、鉅怡公司、詮美廣告工程有限公司（以下簡詮美公司）、星傑工程有限公司（
    以下簡稱星傑公司）、遠方公司、富翰公司、中新公司及益豐電器有限公司（以
    下簡稱益豐公司），就其承攬大安銀行工程，是否曾進行議價程序，及進行之程
    序為何。
    理      由
一、本件被告原為大安銀行，嗣於本件訴訟程序進行中九十一年二月間，大安銀行與
    台新銀行合併，合併後存續之公司為台新銀行，大安銀行法人格消滅，此有經濟
    部九十一年二月十九日經授商字第０九一０一０六０四六０號函、財政部九十年
    十二月三十一日台財融（二）字第０九０００一五一三五號函各乙份在卷可稽，
    台新銀行聲明承受本件訴訟程序，應予准許，合先敘明。
二、本件原告起訴主張：原告自八十七年九月十六日起擔任大安銀行人事單位人力資
    源處人力發展科高級襄理，於八十八年五月一日調秘書處總務科擔任高級襄理。
    大安銀行於八十九年七月十八日告知原告將以原告督導謝富全不周及與謝富全間
    資金往來交代不清為由計二大過免職，大安銀行於八十九年七月二十四日正式將
    免職處分發函原告，然大安銀行此免職為不合法，自不生效力，被告與大安銀行
    合併，承受大安銀行與原告間之一切權利義務關係，兩造間系爭僱傭契約仍然存
    在，然被告對此否認，爰訴請確認兩造間系爭僱傭契約法律關係存在。又大安銀
    行自八十九年八月一日起即未給付原告薪資，被告銀行既應承受大安銀行之權利
    義務，爰依原告與大安銀行及與被告間之僱傭契約，訴請被告給付如附表一第一
    、二項所示本金及利息。大安銀行以原告違法失職施以懲誡免職並發布各單位，
    侵害原告之名譽權、信用權，依民法第十八條、第十九條及第一百九十五條第一
    項規定，訴請被告賠償如附表一第三項所示之非財產上損害賠償，並將如附件所
    示之道歉聲明登載於聯合報、中國時報國內全國版第一版報頭下方一單位一日等
    語。
三、被告抗辯：原告前擔任大安銀行秘書處總務科高級襄理，負責大安銀行總行及各
    分行對外採購、修繕及各類工程之招標、議價及締約事宜，原告應依規定進行招
    標、比價或議價程序，然原告竟放任謝富全直接與廠商接觸，致謝富全利用職務
    之便向廠商收取回扣，致大安銀行支出不合理費用，損害大安銀行之信用、財產
    權益、企業形象、大眾信賴、股東及客戶權益。又原告於八十八年十二月十六日
    有乙筆三萬元與謝富全間之不當資金往來，大安銀行經調查後於八十九年七月十
    八日之人事評議委員會以原告之上開違反工作規則事由決議解僱原告，並於八十
    九年七月二十四日書面通知原告，未逾三十日之期間。大安銀行既已於八十九年
    七月二十四日解僱原告，自毋庸給付原告自八十九年八月一日起之薪資。況且，
    原告訴請被告給付如附表一第一、二項所示之伙食津貼二千三百元、持股信託獎
    勵金一千五百元、職務及加班津貼四千四百元、三節工作獎金及年度績效獎金三
    萬六千三百零三元，與原告提供之勞務並無對價給付之關係，且非屬經常性給與
    。大安銀行基於內部人事管理之要求，將原告之懲處事由送請各分行，並無侵害
    原告名譽權、信用權可言。大安銀行已與台新銀行合併，大安銀行之人格業已消
    滅，僱傭契約具有屬人性，原告既未與台新銀行即被告銀行簽立契約，兩造間當
    無僱傭契約存在等語。
四、原告主張伊自八十七年九月十六日起擔任大安銀行人事單位人力資源處人力發展
    科高級襄理，於八十八年五月一日調秘書處總務科擔任高級襄理。大安銀行於八
    十九年四月十四日以謝富全與承包大安銀行工程之廠商有不當資金往來，記大過
    免職。大安銀行於八十九年四月十日將原告改調秘書處秘書科高級襄理。大安銀
    行於八十九年七月十八日召開人事評議委員會，會後大安銀行人員告知將以原告
    督導不周及與謝富全間資金往來交代不清為由，記二大過免職，大安銀行於八十
    九年七月二十四日正式以上開理由書面解僱原告之事實，為被告所自認，復據原
    告提出大安銀行八十八年四月十三日八八大安人字第０四一六號函、八十九年四
    月十四日八九年大安字第０三七七號函、八十九年四月八日八九年大安人字第０
    三五五號函、八十九年七月二十四日八九年大安人字第０七０五號函各乙份為證
    ，堪信為真實。按確認之訴，非原告有即受確認判決之法律上利益者，不得提起
    。所謂即受確認判決之法律上利益，係指法律關係之存在與否不明確，原告主觀
    上認為其在法律上之地位有不妥之狀態存在，且此種不妥之狀態，能以確認判決
    將之除去者而言。積極確認之訴，必須係對於原告主張存在之法律關係有爭執，
    致原告法律上地位生不安之危險，方合乎當事人適格之要件而有訴之利益。原告
    主張兩造間僱傭契約法律關係存在，被告對此否認，則原告主觀上自得認為其在
    法律上地位有不妥狀態存在，而此種不妥狀態可以確認判決除去，原告訴請確認
    兩造僱傭契約法律關係存在，自有訴之利益。
五、被告雖抗辯大安商業銀行已與台新銀行（被告）合併，基於僱傭契約之屬人性，
    台新銀行不承受原告與大安商業銀行間之權利義務，台新銀行嗣後亦未續聘原告
    ，顯然兩造間無勞動契約法律關係存在云云。按因合併而消滅之公司，其權利義
    務應由合併後存續或另立之公司承受，此規定於股份有限公司之合併或分割亦準
    用之，公司法第三百十九條、第七十五條分別定有明文。依此規定，大安銀行與
    他人間之權利義務法律關係，均應由合併後存續之台新銀行即被告承受。被告雖
    抗辯大安銀行與被告公司合併，係依金融控股公司法之規定，並無公司法規定之
    適用云云。惟據被告提出其與大安銀行之合併契約，於開宗明義業已記載：「甲
    （台新銀行）、乙（大安銀行）係依據中華民國公司法及銀行法組織設立之公司
    ，經營商業銀行業務，茲為擴大經營規模及經濟範疇，發揮金融機構綜合經營效
    益及競爭能力，並維護公共利益等目的，經立契約人討論磋商提經雙方董事會通
    過同意以股份轉換之方式籌設金融控股公司（以下簡稱「金控公司」），並同時
    進行合併（以下稱「本合併案」），：：：。」金融控股公司法第二十六條第一
    、二項規定：「金融機構經主管機關許可後，得依股份轉換之方式轉換為金融控
    股公司之子公司。前項所謂股份轉換，指金融機構經其股東會決議，讓與全部已
    發行股份予預定之金融控股公司作為對價，以繳足原金融機構股東承購金融控股
    公司所發行之新股或發起設立所需股款之行為。」則依金融控股公司法第二十六
    條規定以股份轉換方式籌設之金融控股公司，並不會產生公司人格消滅之情形。
    大安銀行與被告銀行合併後，合併後大安銀行法人格消滅，可見大安銀行與被告
    銀行仍係依公司法之相關規定進行合併，只是另依金融控股公司法第二十六條規
    定，以股份轉換方式另成立金融控股公司。是以，台新銀行仍應承受大安銀行之
    權利義務。又勞動契約雖有屬人性，然此為雇主是否依勞動基準法第十一條第一
    款第二十條規定終止契約之問題，惟大安銀行及合併後存續之公司即台新銀行並
    未向原告為終止契約之意思表示。大安銀行雖與台新銀行於九十一年十一月二十
    二日簽立合併契約，該合併契約第十八條約定：「乙方之員工由存續公司於合併
    後續聘：：」然此為大安銀行與台新銀行之約定，不得以此變更原告與合併後存
    續公司之權利義務關係。
六、大安銀行係經營銀行業，此有卷附之公司基本資料查詢單乙份在卷可稽。依行政
    院勞工委員會八十五年十二月四日台（八五）勞動一字第一四六七三二號函，銀
    行業自八十七年五月一日起適用勞動基準法。按所謂勞工，係謂受雇主僱用從事
    工作獲致工資者。所謂雇主，謂僱用勞工之事業主、事業經營負責人或代表事業
    主處理有關勞工事務之人。所謂勞動契約，係謂約定勞雇關係之契約。勞動基準
    法第二條第一、二、六款分別定有明文。勞動基準法所規定之勞動契約，係指當
    事人之一方，從屬於他方之關係下，提供職業上之勞動力，而由他方給付報酬之
    契約。是勞動契約之勞工與雇主間具有使用從屬及指揮監督之關係，「從屬性」
    實為勞動契約之最大特色，所謂從屬性，是指勞動者在繼續的勞務提供中需服從
    雇主業務之指揮監督。換言之，勞動者整個勞務之提供係在雇主之從屬關係中進
    行。從屬性之程度，即在勞務過程中勞動者需服從雇主之指揮監督程度，在現實
    之勞動關係，亦有相當不同之差異，因此從屬性乃相對性之概念。原告擔任被告
    公司大安銀行人事單位人力資源處人力發展科高級襄理，嗣於八十八年五月一日
    調秘書處總務科擔任高級襄理，原告主張其受僱被告，被告對此亦不爭執，則原
    告需依被告公司之指示提供勞務，原告與被告間具有使用從屬及指揮監督之關係
    ，原告不能用指揮性、計劃性或創作性方法對自己所從事工作加以影響，兩造系
    爭契約關係具從屬性，係屬勞動契約，則本件僱傭契約法律關係自有勞動基準法
    之適用，合先敘明。大安銀行於八十七年七月二十四日不經預告期間解僱原告，
    自需符合勞動基準法解僱勞工之相關規定。被告抗辯大安銀行係以原告督導謝富
    全不周及與謝富全間有不當資金往來，違反工作規則情節重大為由，終止系爭僱
    傭契約，原告則否認有此事實，並主張大安銀行行使終止權已逾三十日期間。茲
    本件應審究者為大安銀行行使終止權是否在知悉後三十日之期間內；原告有無被
    告所稱違反工作規則情節重大之事由；原告可否請求被告給付如附表一第一、二
    項之金額及賠償如附表一第三項之非財產損害賠償。
七、經查：
（一）勞資爭議處理法第七條固規定：「勞資爭議在調解或仲裁期間，資方不得因該
      勞資爭議事件而歇業、停工、終止勞動契約或為其他不利於勞工之行為。」此
      條規定意旨係為避免資方因勞工向主管機關申請調解或仲裁而終止僱傭契約。
      然本件係大安銀行人事評議委員會於八十九年七月十八日決議解僱原告，並將
      結果告知原告後，原告方向台北市政府勞工局申請調解，則大安銀行解僱原告
      ，即與原告向台北市政府勞工局申請調解無涉，原告執此主張大安銀行無權終
      止系爭僱傭契約，尚屬無據。
（二）按勞工違反勞動契約或工作規則，情節重大，雇主得不經預告終止契約。雇主
      依前項第一款、第二款及第四款至第六款規定終止契約者，應自知悉其情形之
      日起三十日內為之，勞動基準法第十二條第一項第四款、第二項分別定有明文
      。所謂知悉其情形，就同條第一項第四款而言，自應指知悉勞工違反勞動契約
      或工作規則，及其情節重大者而言（最高法院八十四年台上字第一一四三號判
      決參照）。大安銀行雖於八十九年三月間即發現謝富全違法失職行為，並於八
      十九年四月十四日以謝富全與承包工程廠商有不當資金往來為由解僱謝富全，
      惟關於原告是否有怠忽督導責任之情形，怠於督導之情形為何，均需加以調查
      方能知悉，大安銀行稽核處嗣於八十九年七月間發現原告與謝富全有乙筆三萬
      元之資金往來，大安銀行稽核處於八十九年七月十日函請原告說明，原告於八
      十九年七月十一日檢附相關資料說明，大安銀行稽核處於八十九年七月十四日
      作成查核報告，業據原告提出大安銀行八十九年七月十日八十九安稽字第二四
      ０號函、原告八十九年七月十一日報告書各乙份，及被告提出大安銀行稽核處
      八十九年七月十四日查核報告書乙份在卷可稽。原告自陳大安銀行人事資源處
      於八十九年七月十七日函請原告於翌日即七月十八日在人事評議委員會親自說
      明，大安銀行於八十九年七月十八日召開人事評議委員會，嗣決議解僱原告，
      大安銀行亦於八十九年七月二十四日正式發函解僱原告。大安銀行係屬為股份
      有限公司，除總行外，另設有各分行，此為原告所自陳，大安銀行公司組織龐
      大，員工眾多，就其內部人員之懲處設有稽核處先行調查，並通知受調查人原
      告到場說明後，再交由人事評議委員會討論後於八十九年七月十八日作成決議
      。足見大安銀行至八十九年七月十八日方知悉原告違反工作規則之具體情形，
      該三十日之除斥期間宜自斯時起算，公司內部設立評議委員會，提供勞工申訴
      管道，否則如僅憑某稽查員單方指訴，不調查審酌勞工之辯解，而於事實真相
      未清楚知悉之情形下，公司即貿然解僱勞工，殊非保障勞工之道及勞資關係和
      諧之法。大安銀行既於八十九年七月十九日方知悉被告所稱之原告違紀行為，
      而於八十九年七月二十四日解僱原告，自未逾勞動基準法第十二條第二項規定
      三十日之除斥期間。
（三）再按勞動契約終止制度，乃是使契約當事人得向將來結束此一繼續性債之關係
      ，附與其調整與因應勞動契約進行中之障礙與勞力供需之機會。就其性質言，
      因涉及到契約存續，故不外乎為契約自由原則的一種表現，然在雇主終止勞動
      契約時，則可能牽涉到勞方經濟生活基礎，在勞工尚能另覓新職之情形，則會
      變更勞工向來所熟悉之工作環境、條件，若導致失業或提前退休，則對勞工之
      人格及工作發展有明顯影響，對社會整體言，失業除引起社會生活不安、社會
      救濟支出之負擔外，亦可能導致相關企業結構有調整之必要。因此對於雇主之
      解僱權限，自有加以限制之必要。然另一方面，在承認自由經濟市場之前提下
      ，雇主既然必須面對市場競爭，自然有調整人事以因應市場變化之必要，因此
      雇主終止契約權限亦無法全然予以抹煞。再從社會整體利益言，強令雇主繼續
      僱用多餘勞工增加其成本，此不利益最終將透過市場機能轉嫁給社會全體負擔
      ，故關於解僱的重要功能，即在上述不同利益間，取得一適當之平衡，在當事
      人互相衝突的利益中，為一適當判斷求一合理解決。在私法關係上，若當事人
      之一方得單獨地決定，而其所為決定將影響他方權益者，則其權限自應有妥當
      界限，不應逾越其實現正當利益所必要之範圍。依此，審酌憲法第十五條所表
      彰工作權之價值，在解僱時，因涉及勞工既有之工作將行喪失，自屬工作權保
      障之核心範圍，再審酌勞動基準法第一條第一項規定保障勞工權益之立法政策
      及立法者在同法第十一條、第十二條對終止契約事由採取列舉規定所欲表現出
      之立法目的-限制雇主終止契約權限，此即呈現解僱之最後手段性。勞動基準
      法第十二條第一項第四款規定，勞工違反勞動契約或工作規則，情節重大者，
      雇主得不經預告終止契約。所謂「情節重大」，應由雇主依據社會一般通識，
      以及對經營上之影響，權衡輕重，依上述觀念衡量雇主與勞工之利益，加以判
      斷，除應評估勞工是否可歸責外，亦應進一步擴及其他社會性因素（參德國終
      止勞動契約保護法第一條），是否已經嚴重到期待雇主繼續勞動契約給付工資
      將造成雇主損害而成為不可期待，非採取此等非常手段，不能防免時，始足當
      之。實際判斷上，尚可斟酌雇主所從事之行業性質、雇主之職場文化、同職場
      之其他從業人員之身分、地位等加以綜合判斷。
（四）被告抗辯謝富全收取廠商回扣，原告未盡督導之責，傷及大安銀行之信用、財
      產權益、企業形象、大眾信賴及客戶權益，大安銀行當可依此為由終止系爭僱
      傭契約。雇主以勞工違反工作規則情節重大而終止勞動契約，必須「情節重大
      」。縱如被告所述，謝富全向廠商要求收取回扣，原告為謝富全之長官，或有
      失督導而有可歸責之處，然衡諸主管對於下屬之交往情形，依銀行之職場文化
      ，一般社會通念觀之，亦未必能全面掌握，原告未盡督導屬下之責，亦僅可認
      為原告未能勝任主管職務，大安銀行應可以調非主管職務等措施處理。據卷附
      原告提出被告不爭執為大安銀行工作規則第四十一條第二、十二款亦僅規定：
      「怠忽職守或洩漏公務機密，使本行遭受重大損失者，或疏於監督，導致部屬
      違法失職，使本行遭受重大損失者，計一大過一次。」第四十條第三款規定：
      「處理業務失當，或疏於監督致生不良後果者，記過一次或兩次。」審酌雇主
      與勞工之利益，應認原告未盡督導謝富全之責，尚未至期待雇主繼續勞動契約
      將造成雇主損害而成為不可期待，雇主非終止契約不能防免損害之程度，原告
      縱有疏於督導部屬而有違反工作規則之行為，其情節尚非重大，大安銀行以此
      為由終止系爭僱傭契約，有失勞工與雇主利益之平衡。
（五）被告抗辯原告未依總務業務流程及作業手冊第一章採購部分「工作說明書」第
      二項第２‧１規定招標、比價或議價程序，致大安銀行之營運費用遭到濫用、
      影響修繕品質，就如附表所示十四項工程，其中即有十二項工程放任謝富全進
      行議價程序，謝富全亦因此趁機向廠商收取回扣，原告行為違反工作規則第四
      十一條第二款、第二款規定，致生大安銀行損害云云。惟大安銀行於八十九年
      四月十四日解僱謝富全之理由為「與承包本行工程之廠商有不當資金往來」，
      而大安銀行於八十九年七月二十四日解僱原告之理由為「對於部屬違法失職使
      大安銀行遭受損失，並與謝富全間之資金往來疑處未能合理說明」，均未提及
      原告違反大安銀行總務業務流程及作業手冊第一章工作說明書之上開規定。再
      者，據被告提出原告辦理如附表二所示之工程簽呈或請修單，核准廠商承攬價
      格者或為協理，或為處長，渠等均為原告之上級主管，原告就如附表所示工程
      呈請主管審核時，其簽呈或請修單均附有廠商之報價單，被告對此亦為自認（
      見九十年十二月十日言詞辯論筆錄）。該報價單上已由謝富全記載經電話議價
      後廠商願意承包之價格，原告之上級主管於簽核時，當會審查原告呈報之報價
      單。被告復未證明謝富全所為之議價記錄有何不真實之處，則大安銀行最後與
      廠商簽立工程契約之價格，既係經過原告之上級長官據廠商之報價記錄及謝富
      全之議價記錄所為之決定，原告縱有其所稱未依大安銀行總務業務流程及作業
      手冊上開規定，親自參與如附表二所示工程之比價程序，被告亦未證明因此造
      成大安銀行支出多餘之營運費用。遠方公司負責人陳建雄到庭證稱，伊是電話
      總機交換工程之廠商，之所以不願意繼續承包大安銀行工程，係因一方面需要
      分利潤與謝富全，又需要和其他廠商進行比價程序（見九十一年一月二十一日
      言詞辯論筆錄）。可見陳建雄不願意再參與大安銀行工程之投標，與大安銀行
      是否由原告進行比價程序無關，原告是否參與大安銀行招標工程，與原告商業
      上之信譽是否受到貶抑亦無涉。依社會一般通念判斷，原告將比價程序交由謝
      富全處理，亦未必會造成謝富全向廠商收取工程回扣，縱原告親自參與議價程
      序，謝富全亦未必不會向廠商收取工程回扣，原告是否親自參與議價程序，與
      謝富全是否向廠商收取工程回扣間，並無相當因果關係。依上開說明，原告就
      如附表二所示工程交由謝富全辦理議價，然此由原告辦理附表二工程所為之簽
      呈及請修單之附件中已可看出，原告之主管於簽核時均未提出指正，被告復未
      證明原告此行為對大安銀行造成之損害為何，尚難認為原告未執行如附件二所
      示工程之比價程序之行為違反工作規則而情節重大。
（六）被告再抗辯原告與謝富全間有不正當之金錢往來，原告設於被告銀行帳戶，於
      八十八年十二月十六日存入一筆謝富全三萬元支票，此正足以說明原告長期放
      任謝富全違反採購程序而為所欲為。原告對此則主張其係為家用，於八十八年
      十二月七日上午九時四十分、九時四十一分，在土地銀行永和分行提領共三萬
      六千元，當日下班時，謝富全以欲購買物品但未攜足現金，商店亦不收信用卡
      為由，向原告借款三萬元，謝富全於借款翌日即簽發付款人為大安銀行、面額
      三萬元之支票與原告以為清償，原告於八十八年十二月十六日方提示兌領。被
      告對此則質疑，原告就上開三萬元受查核時，初稱謝富全係在八十八年十二月
      十三日向伊借款等語，然依此則發生借款時間晚於清償時間之不合理情形，且
      原告在未請假之情況下，於上班時間離開公司至土地銀行永和分行提款；謝富
      全在大安銀行帳戶尚有存款一百餘萬元，而原告僅有數千元，謝富全如何會向
      原告借貸等語。此外，原告於八十八年十二月七日提款係為家用，然原告將此
      款項借與謝富全後，均未有提款記錄，原告迄八十八年十二月十六日方將謝富
      全簽發之支票提示領款。是以，原告關於借款時間，或因時間約隔半年而有記
      憶錯誤之情形，然就其他部分，原告之說明確有不合理之處。惟被告據其查得
      之資料，抗辯謝富全收取廠商之回扣分別有八十九年一月十五日中新公司之二
      十五萬元及八十九年二月十九日遠方公司之三萬五千元，被告復抗辯如附表所
      示十四項工程，即有十二項工程原告放任謝富全進行議價程序。則就被告所謂
      上開三萬元金額之不當資金往來，與被告所稱謝富全收取廠商工程回扣之金額
      ，及被告所稱原告放任謝富全直接與廠商進行議價之工程項目金額，尚難成比
      例而可認為原告受領謝富全上開三萬元，與由謝富全進行議價程序有所關連，
      況由謝富全進行議價程序，均已在原告之簽呈及請修單記載明確，已如前述。
      原告與謝富全間就上開三萬元之資金往來情形未能合理說明，其情節應認尚未
      至期待雇主繼續勞動契約將造成雇主損害，雇主非採取此等非常手段不能防免
      之程度，大安銀行以之為由終止系爭僱傭契約，亦有失雇主及勞工之利益平衡
      。
（七）大安銀行於八十九年七月二十四日以「邊員對於部屬謝富全違法失職使本行遭
      受損失乙事，嚴重怠忽督導之責，並對與謝員間之資金往來情形疑處未能合理
      說明釐清」為由終止契約，該理由尚未達「情節重大」之程度，則大安銀行於
      八十九年七月二十四日所為終止契約之意思表示即不生效力，原告仍為大安銀
      行員工，被告自應承受原告與大安銀行間之權利義務關係。大安銀行人員於八
      十九年七月十八日告知原告將解僱原告，原告即向台北市政府勞工局就大安銀
      行之解僱提出申訴，此有原告提出台北市政府勞資爭議調解委員會八十九年八
      月十五日、八十九年八月二十九日會議記錄各乙份在卷可憑，大安銀行嗣於八
      十九年七月二十四日向原告為終止契約之意思表示，可認原告已經提出勞務給
      付，而大安銀行已表示拒絕受領原告提供勞務之意思，可認大安銀行受領勞務
      遲延，依民法第四百八十七條規定，僱用人受領勞務遲延者，受僱人無補服勞
      務之義務，但仍得請求給付報酬，則原告可請領者為其免提供勞務所可請求給
      付之對價。其給付標準可參酌勞動基準法第二條第三款規定：「工資：謂勞工
      因工作而獲得之報酬：包括工資、薪津及按計時、計日、計月、計件以現金或
      實物等方式給付之獎金、津貼及其他任何名義之經常性給與均屬之。」由該條
      文之規定可知，勞動基準法所規定工資應包括：１、由雇主給付勞工；２、勞
      工因工作所獲得之對價；３、須為經常性之給與。我國勞動基準法並未就「經
      常性給與」為定義，為了避免引起爭議起見，勞動基準法施行細則第十條規定
      ：「本法第二條第三款所稱之其他任何名義之經常性給與係指左列各款以外之
      給與。一、紅利。二、獎金：指年終獎金、競賽獎金、研究發明獎金、特殊功
      績獎金、久任獎金、節約燃料物料獎金及其他非經常性獎金。三、春節、端午
      節、中秋節給與之節金。四、醫療補助費、勞工及其子女教育補助費。五、勞
      工直接受自顧客之服務費。六、婚喪喜慶由雇主致送之賀禮、慰問金或奠儀等
      。七、職業災害補償費。八、勞工保險及雇主以勞工為被保險人加入商業保險
      支付之保險費。九、差旅費、差旅津貼、交際費、夜點費及誤餐費。一○、工
      作服、作業用品及其代金。十一、其他經中央主管機關會同中央目的事業主管
      機關指定者。」所謂經常性給與，應可定義為在制度上（勞動契約工作規則、
      團體協約及企業內習慣），在一般狀況下所可得到之給與。
（八）原告主張大安銀行係按月於月底發薪，原告每月薪資為七萬二千六百零五元，
      大安銀行未依約發給薪資，應自隔月一日起即負遲延責任，被告對此事實亦不
      爭執，而被告應承受原告與大安銀行僱傭契約之權利義務關係。則原告請求被
      告給付自八十九年八月一日起至言詞辯論終結之日止按月給付七萬二千六百零
      五元，並自隔月一日起給付如附表第一項「薪水」欄所示之利息，為有理由。
      原告復請求被告按月給付伙食津貼二千三百元，被告自陳該伙食津貼係按月給
      付上班員工之款項，應認此係雇主對於上班員工從事勞工給與工作報酬之意思
      ，勞工在一般狀況下均可獲得，可認為係勞工提供勞務所可取得之經常給與，
      該伙食津貼亦係於每月月底發給，此為被告所不爭執。被告雖抗辯依營利事業
      所得稅查核準則第八十八條規定：「職工每人每月伙食費，包括加班誤餐費，
      最高以新台幣一千八百元為限，免視為員工之薪資所得。」然此僅係稅法規定
      該部分金額免視為薪資所得，非該部分薪資即非屬勞工工資。原告請求被告自
      八十九年八月一日起至言詞辯論終結日止，按月給付伙食津貼二千三百元，及
      自隔月一日起給付如附表一第一項「伙食津貼」欄所示之利息，為有理由。原
      告請求被告按月給付持股信託獎勵金一千五百元。惟據被告提出大安銀行持股
      信託規則第五條規定：「參加員工之提撥金於每月自薪資中扣繳，同時本行另
      按員工提撥金百分之五十比例提撥獎勵金。獎金因非工作所得，不列入退休金
      或離職金計算項目，並以員工持股信託費用支出。」是關於持股信託獎勵金係
      大安銀行依勞工提撥金額之比例提撥，該規則第五條已明定，非屬工作所得；
      且依該規則第三條規定，此係由大安銀行員工自由加入，則此非在一般狀況下
      勞工所可得之給與；況該提款獎勵金，大安銀行僅是每月按員工提撥金之百分
      之五十比例提撥獎勵金，並非直接按月將該提撥獎勵金發給勞工。再依該信託
      規則第十條規定：「參加員工因死亡、退休、離職、解僱或，：：：，始能終
      止員工持股信託協議書及員工持股信託契約，並由行政管理部辦理退會，：：
      。」第十一條規定：「參加員工辦理退會並通知受託人後，於次月底由受託人
      將退會員工所持有之信託財產全數以現狀返還。」即員工於退會後方能請求返
      還。兩造間仍有僱傭契約存在，原告與上開退會要件不符，原告此部分請求，
      為無理由。原告請求被告按月給付職務津貼及加班津貼四千四百元，被告抗辯
      該津貼係對於實際執行職務且加班員工所發之福利。惟原告是否加班，應為偶
      發事項，原告未證明其在一般情況下，均會提供此加班勞務，此非屬原告提供
      勞務所可獲得對價之經常性給與，原告請求被告給付職務及加班津貼，尚屬無
      據。原告請求被告給付三節工作獎金及年度績效獎金計三萬六千三百零三元及
      如附表一第二項所示之遲延利息。被告則抗辯其獎金非經常性給與，係雇主之
      恩惠行為。據大安銀行工作規則第三十三條規定：「於營業年度終了結算，如
      有盈餘，除繳納稅捐、彌補虧損及提列股息、公積金外，對於全年工作並無過
      失之勞工，給予獎金獲分配紅利，發給標準另訂之。」此有原告提出之大安銀
      行工作規則乙份在卷可參，原告未證明該獎金係屬制度化經常性給與。是以，
      三節工作獎金及年度績效獎金，既屬雇主恩給性行為，在制度上，並非在一般
      狀況勞工所可得到之給與。原告此部分請求，尚屬無據。
（九）原告依民法第十八條、十九條及第一百九十五條第一項規定，訴請被告賠償其
      侵害原告名譽權、信用權及工作權之非財產上之損害賠償二百萬元及如附表一
      第三項所示之利息，暨將如附件道歉聲明於聯合報、中國時報國內全國版第一
      版報頭下方一單位一日。惟工作權，係屬人民有對國家請求提供工作之權利，
      非屬原告可向被告請求之私權，原告以其工作權受到侵害訴請被告賠償，自屬
      無據。民法第十八條第二項規定，人格權受侵害，以法律有特別規定者為限，
      得請求損害賠償或慰撫金。民法第一百八十四條第一項前段規定，即為民法十
      八條第二項所稱之特別規定。名譽權、信用權均屬關於人的價值與尊嚴之人格
      權，人格權受侵害而請求損害賠償者，仍須以民法第一百八十四條之規定為請
      求基礎，即仍應以故意或過失不法侵害他人之權利為要件，亦即賠償義務人對
      於侵害他人權利之事實主觀上必須有故意、過失始能成立。又所謂名譽權之侵
      害，係以行為人基於毀損名譽之故意或過失，指摘或傳述非屬真實之事實，足
      以減損或貶抑他人在社會上之人格、聲譽地位為要件。
（十）大安銀行之受僱人固於八十九年七月二十四日將原告受懲罰計二大過之事由「
      對於部屬違法失職使本行遭受損失乙事，嚴重怠忽督導之責，並對與謝員間之
      資金往來情形疑處未能合理說明釐清。」發函大安銀行各單位，此有原告提出
      被告自認為真正之大安銀行八十九年七月二十四日八九年大安人字第七０五號
      函乙份在卷可稽。惟遠方公司陳建雄到庭證稱，伊承攬大安銀行工程，應先報
      成本與謝富全，得標後再將一部分利潤分給謝富全，被告提出八十九年九月一
      日檢舉函係遠方公司主動向大安銀行提出，本來係口頭向大安銀行之稽核處處
      長林碉力告知，林碉力表示應提出證據，伊方提出卷附之八十九年九月一日檢
      舉函及八十九年二月十九日面額三萬元之支票，該支票即為遠方公司給謝富全
      作為得標後應分給謝富全之工程利潤，伊並未向謝富全借款（見九十一年一月
      二十一日言詞辯論筆錄）。原告並未證明謝富全與陳建雄間有何恩怨等情，縱
      如原告所稱遠方公司現仍承攬被告銀行工程，然陳建雄業已具結表示所為證言
      為真正，此有證人結文乙份在卷可參，陳建雄應不致因承攬被告銀行工程而干
      犯偽證罪，應認陳建雄之證言可採。遠方公司於八十九年九月一日檢舉函，其
      於檢舉項目伍已記載「大安東高雄分行交換機更新工程，以支票三萬元為條件
      成交此案」。大安銀行稽核處專員高明坤到庭證稱，因遠方公司反映謝富全有
      收取回扣之情形，公司指派伊調查，方發現卷附遠方公司簽發與謝富全面額三
      萬元之支票（見九十年九月二十四日言詞辯論筆錄）。另高雄企金分行修繕案
      ，大安銀行支付工程款之次日，承包商中新公司提領二十五萬元，二十四分鐘
      後，謝富全帳戶即有同額之現金存入，此有原告被告提出之取款憑條及存入憑
      條各乙份為證，原告自認該傳票記載內容為真實，僅稱此純屬巧合云云。依此
      ，可認謝富全確有收受廠商工程回扣之情形，當時原告為謝富全之主管，此為
      原告所不爭執（原告係爭執遠方公司八十九年九月一日函所列壹至肆項工程，
      非其擔任謝富全主管期間所發生），則原告確有監督部屬不周之情形，而所謂
      「嚴重」怠忽督導之責，係大安銀行對於原告督導謝富全不周之事實所為之評
      價。又謝富全收取廠商工程回扣，自會使原告遭受企業形象等損失。又原告解
      釋上開三萬元資金往來，確有上述可疑之處。職故，大安銀行上開八十九年七
      月二十四日八九年大安人字第０七０五號函記載之懲戒事由，尚屬有據。被告
      復抗辯其將原告疏於督導下屬等情發函原告銀行各內部單位，目的在警惕各單
      位主管同仁，不得有類似情形發生，大安銀行發函係依銀行過去作法等語。爰
      審酌原告當時係擔任大安銀行秘書處高級襄理，大安銀行上開發函行為，均係
      依據大安銀行所得資料，針對原告職務上行為本於管理監督之必要所為之行為
      ，尚難認為上開發函行為有故意或過失可言。再者，大安銀行八十九年七月二
      十四日八九年大安人字第０七０五號函僅發給秘書處及人力資源處，此據原告
      提出該函之受文者為原告，副本收受者為秘書處及人力資源處即為可知。秘書
      處為原告所屬單位，人力資源處則為大安銀行之人事單位，此為大安銀行內部
      人事管理之必要行為，亦難認為大安銀行有侵害原告名譽權、信用權之故意或
      過失行為。況且，大安銀行為法人，而所謂侵權行為之「行為」者，必須係受
      意思支配，有意識之人的活動，法人應係依民法第二十八條或第一百八十八條
      第一項規定，負損害賠償責任。原告此部分請求，自屬無據。又民法十九條係
      規範姓名權受侵害被害人得行使之權利，本件原告係主張名譽權、信用權受侵
      害，原告此部分條文係屬贅引。
八、原告雖聲請訊問證人謝富全，以證明其與謝富全間並無不當之資金往來乙節，謝
    富全經多次通知均未到庭。本院審酌被告公司提出大安銀行八十九年七月十四日
    稽核處調查報告及原告提出謝富全之上開聲明書，謝富全均聲明上開三萬元支票
    係其與原告間借貸契約所為之給付，本院認無再通知謝富全到庭訊問之必要。原
    告復聲請函查祥綺公司、鉅怡公司、詮美公司、星傑公司、遠方公司、富翰公司
    、中新公司及益豐公司，就其承攬大安銀行工程，是否曾進行議價程序及進行之
    程序乙節，然原告對於如附表二所示之工程由謝富全負責議價程序之事實，並未
    爭執，自無函查之必要。因本案事證已臻明確，兩造其餘主張陳述及所提之證據
    ，均毋庸再予審酌，附此敘明。
九、綜上所述，原告違反工作規則之情節尚非重大，大安銀行於八十九年七月二十四
    日以原告監督謝富全不周致大安銀行遭受損失及與謝富全間有不當資金往來，終
    止系爭僱傭契約，為無理由。被告應承受大安銀行與原告間之權利義務關係，兩
    造有僱傭契約存在，原告自得依僱傭契約訴請被告給付如附表一第一項「薪水」
    、「伙食津貼」欄所示之本金及利息，原告請求在此範圍內，為有理由，逾此範
    圍，為無理由，應予駁回。
十、兩造就原告聲明第二項部分，分別陳明願供擔保，聲請宣告假執行或免為假執行
    ，經核原告勝訴部分，合於法律規定，爰分別酌定相當之擔保金額宣告之；原告
    其餘假執行之聲請，因訴之駁回而失所依據，不予准許。原告雖陳明願供銀行定
    期存單准為假執行，然原告未陳明特定銀行，本院無從審酌是否適於假執行，附
    此敘明。
十一、據上論結，本件原告之訴為一部有理由，一部無理由，依民事訴訟法第七十九
      條但書、第三百九十條第二項、第三百九十二條，判決如主文。
中　　　華　　　民　　　國　　九十一　　年　　　四　　　月　　二十二　　日
                                     臺灣臺北地方法院勞工法庭
                                                    法    官   黃書苑
右正本係照原本作成
如不服本判決，需於收受送達後二十日內向本院提出上訴狀
中　　　華　　　民　　　國　　九十一　　年　　　四　　　月　　二十二　　日
　　　　　　　　　　　　　　　　　　　　　　　　　　 書記官　　趙淑華
